臺灣高等法院臺南分院刑事判決　 94年度重上更(一)字第325號
　上　訴　人
　即　被　告　戊○○
　扶 助 律師　吳秋永　律師
　上　訴　人
　即　被　告　丁○○即李進川.
　指定辯護人　本院公設辯護人　庚○○
上列上訴人因偽造貨幣案件，不服臺灣嘉義地方法院90年度訴字
第263號中華民國90年12月3日第一審判決（起訴案號：臺灣嘉義
地方法院檢察署90年度偵字第1047號），提起上訴，判決後，經
最高法院發回更審 ，本院判決如下：
    主  文
原判決關於丁○○部分撤銷。
丁○○共同連續行使偽造之通用紙幣，處有期徒刑參年貳月。偽
造之新臺幣紙鈔（面額壹仟圓）捌張均沒收。
其餘上訴駁回。
    事  實
一、戊○○於（民國）87年間，曾犯麻醉藥品管理條例罪，經臺
    灣士林地方法院判處有期徒刑五年六月，嗣經最高法院判決
    上訴駁回確定，並於83年6月8日假釋付保護管束，至86年11
    月27日假釋期滿，未經撤銷，以已執行論。猶不知悔改，因
    與陳金湧（陳金湧行使偽造通用紙幣部分，業經原審判處有
    期徒刑三年四月確定）合夥經營泡沬紅茶店，積欠陳金湧新
    臺幣（下同）九千元未還，竟意圖供行使之用，於90年2月4
    日14時許，在嘉義縣中埔鄉○○路「嘉祿保齡球館」旁，明
    知其所持有之8張面額一千元紙鈔係偽鈔，竟以之交付陳金
    湧抵償上開債務，戊○○並表示該八千元偽鈔，要抵一千元
    債務，陳金湧雖表示不願意收受，惟經戊○○表示不收回，
    陳金湧即持該8張偽鈔夥同知情之丁○○（即李進川）共同
    基於行使偽鈔之概括犯意聯絡，於90年2月4日14時30分許，
    由丁○○駕駛車牌號碼五Ｍ─2113號自小客車搭載陳金湧，
    自雲林縣往嘉義縣朴子市方向行駛，沿途由陳金湧連續持該
    形式上與真幣相同，足以使一般人誤認為真幣而矇混使用之
    偽造一千元紙鈔向不知情之如附表所示檳榔攤購買如附表所
    示之商品，使該等商家陷於錯誤而交付如附表所示之商品，
    並將購物後應找之餘額交付予陳金湧，陳金湧得手後，即由
    丁○○駕車快速離去。嗣於同日16時30分許，始為上開商家
    發現而報警查獲上情。並扣得偽造之壹仟元紙幣8張、七星
    牌香菸28包、峰牌香菸2包、現金五千三百九十五元（其中
    七星牌香菸28包、峰牌香菸2包、現金五千三百九十五元業
    經甲○○、癸○○、己○○○、壬○○、子○○、丙○○○
    、辛○○、乙○○領回）。
二、案經嘉義縣警察局朴子分局報請臺灣嘉義地方法院檢察署檢
    察官偵查起訴。
    理  由
壹、撤銷部分（即丁○○部分）：
    一、訊據上訴人即被告丁○○雖不否認於上開時間駕駛車牌
        號碼五Ｍ─2113號自小客車搭載陳金湧到檳榔攤購買香
        煙，惟辯稱：伊不知陳金湧持偽鈔購買香煙，並無共同
        行使偽鈔等語。
    二、惟查被告丁○○確駕車載被告陳金湧持上開偽造紙幣向
        檳榔攤購買香煙、檳榔而找回真鈔等情，已據被告丁○○於警訊時供稱：「我駕駛車號五Ｍ─2113號白色自小
        客車載陳金湧共2人由嘉義市○○路出發第一站至雲林
        縣北港鎮○○路與光明路口，向『阿蕊檳榔攤』購買50
        元檳榔，老闆找我們九百五十元、第二站至嘉義縣朴子
        市○○路○段，向『阿順檳榔攤』購買七星牌香煙2包九
        十元，老闆找我們九百十元、第三站至朴子市○○路與
        海通路品『鹽菜檳榔攤』購買七星牌香煙2包一百元，
        老闆找我們九百元、第四站至朴子市○○路119號『我
        家檳榔攤』購買七星牌香煙2包九十元，老闆找我們九
        百十元、第五站至朴子市竹林里臺19線旁『大老二檳榔
        攤』購買七星牌香煙2包一百元，老闆找我們九百元、
        第六站至朴子市竹林里1之47號『二六八檳榔攤』購買
        七星牌香煙1包五十元，老闆找我們九百五十元、第七
        站至朴子市竹林里14之50號『阿峰檳榔攤』購買峰牌香
        煙1包八十元，老闆找我們九百二十元、第八站至朴子
        市德家里455號『阿西檳榔攤』購買七星牌香煙2包七十
        二元，老闆找我們九百十元共有八家」、「因陳金湧與
        我約定外出遊玩，由我駕駛五Ｍ─2113號自小客車載陳
        金湧，由陳金湧沿途選定目標（檳榔攤）購買飲料及香
        煙、檳榔，每次由陳金湧選定目標後即叫我停車，由陳
        金湧下車購買物品‧‧‧購買之香菸放置我自小客車置
        物箱內，另找之錢由陳金湧放置於他之皮包，錢歸他所
        有，香煙陳金湧叫我留一些‧‧‧」等語（詳警卷第4
        頁、第5頁）。
    三、被告丁○○雖辯稱：不知陳金湧持偽鈔購買飲料及香煙
        、檳榔等物云云。惟查：
        （一）被告陳金湧與被告丁○○於如附表時間，持偽造
              紙鈔向如附表所示之檳榔攤購物之情，業據被害
              人甲○○、癸○○、己○○○、壬○○、子○○
              、丙○○○、辛○○、乙○○於警訊時指訴明確
              。且證人即阿順檳榔攤老闆癸○○於原審審理中
              證稱：「問：妳如何知道被告拿的是偽鈔？答：
              因為我賣檳榔會注意」、「問：妳找錢後被告他
              們多快離開？答：他們2人原本都坐在車上，我
              找錢後他們就馬上離開」。證人即阿西檳榔攤老
              闆乙○○證稱：「問：你如何發現被告所拿的是
              偽鈔？答：是之前的檳榔攤的人辛○○騎機車追
              上來，問我有無收到偽鈔，我才知道我手上拿的
              是偽鈔，1、2分鐘後我追出去，被告等人就不見
              蹤影」，「問：辛○○之阿峰檳榔攤距離你檳榔
              攤多遠？答約1公里，我們之間尚有3、4間檳榔
              攤」。證人即阿蕊檳榔攤老闆甲○○證稱：「問
              ：妳附近檳榔攤離妳多遠？答：前面那一家很遠
              ，後面那一家隔了十多間房子」。證人即鹽菜檳
              榔攤老闆己○○○證稱：「問：妳附近有幾間檳
              榔攤？答：前面斜對面有一家阿春檳榔攤，後面
              一家距五百公尺左右，叫祥和檳榔攤」。證人即
              大老二檳榔攤老闆子○○證稱：「問：當時情形
              如何？答：被告當時車子和平常人不一樣，一般
              客人會將車子停在我檳榔攤的門口，但是被告的
              車子又往前開了，而停在我檳榔攤的後面，我覺
              得怪怪的，我用防偽筆劃他拿給我的紙鈔，因為
              要等筆跡變色，如果真鈔的話顏色是黃色的，偽
              鈔則是黑色，等他變色之後，被告等人就已經離
              開了」（詳原審卷第59頁至第64頁），足證上揭
              檳榔攤附近，均有他家檳榔攤擺設，被告丁○○
              附載被告陳金湧，捨向就近之檳榔攤購買香煙等
              物，而轉向稍遠之檳榔攤購買，足證係為避免為
              店家發現是偽鈔後被查獲。
        （二）被告丁○○於短短二小時內開車搭載被告陳金湧
              沿途向如附表所示之八家檳榔攤購買香菸等物，
              且於陳金湧買完後隨即上車由丁○○驅車快速離
              去，而所購買之香菸復均非供伊等吸用等情觀之
              ，丁○○辯稱完全不知情，顯與常情相悖，參諸
              證人即警員侯英旭卻證稱：「陳金湧當時有無指
              認丁○○知情？答：被抓到時在車上他們有說，
              在於最後一個雜貨店換錢時，有覺得怪怪的，為
              什麼用一千元的鈔票沿路一直買，他（指丁○○
              ）有跟他（指陳金湧）問，陳金湧有告訴他是假
              鈔」、「他們兩人有親屬關係，好像未換錢時，
              已經知情」、「‧‧‧因為他們沿路用一千元買
              東西，在第二、三家的時候可能就該會有懷疑了
              」（詳本院上訴卷第178頁、第179頁)，又被告
              丁○○搭載陳金湧連續向八處商家以偽鈔詐購物
              品，次數甚多，且每次僅買1、2包用以換取現金
              ，陳金湧於購得香煙後，又叫丁○○留一些吸用
              ，顯見陳金湧原不須購入那麼多香煙，如真須那
              麼多香煙，何不一次購入，足證其明知陳金湧係
              使用偽鈔購物，並參與行使甚明，是丁○○與陳
              金湧間有行使偽鈔之犯意聯絡甚為明確，所辯不
              知陳金湧持偽鈔購物，亦屬卸責之詞，殊不足取
              ，犯行應可認定。至被告丁○○另以如知悉是偽
              鈔，則不會駕駛其母之自小客車云云置辯。惟查
              被告丁○○與陳金湧持偽鈔向檳榔攤購物後，即
              馬上離去，用意在避免被店家查覺，其所辯顯無
              可採，另證人即警員李錫文於本院前審證稱：被
              告丁○○應不知道後面有人在追他，後來他們又
              向其他檳榔攤購買東西，亦沒有人指訴被告與陳
              金湧二人一起下車行使等語（詳本院上訴卷第16
              7頁），係其個人主觀推測之詞，並無確切之證
              明可憑，尚難為被告有利之證明。
        （三）按以自己犯罪之意思，參與實施犯罪構成要件以
              外之行為，或以自己犯罪之意思，事先同謀，而
              由其中一部分人實施犯罪之行為者，均為共同正
              犯，司法院大法官會議釋字第109號解釋在案。
              查本件由被告丁○○駕駛自小客車附載被告陳金
              湧，而由陳金湧向如附表所示之被害人購物，亦
              為共同正犯，所辯若認有罪，應係幫助犯云云，
              亦不足採信。
        （四）最高法院發回意旨以：陳金湧行使千元偽鈔向不
              知情之商家詐購檳榔或香煙1、2包以換回真鈔，
              依卷附扣押書所載，陳金湧與丁○○被警查獲時
              ，共扣押七星牌香煙39包、峰牌香煙3包及現金
              一萬二千七百四十五元，扣除被害人等出具認領
              保管單領回之七星牌11包、峰牌香煙1包、贓款
              七千三百五十元外，尚剩七星牌香煙28包、峰牌
              香煙2包、現金五千三百九十五元，此等香煙是
              否同屬行使偽鈔所詐得之財物一節，經查陳金湧
              已明確供稱，只向戊○○拿取8張千元偽鈔，而
              車內所餘之香煙係被告丁○○推銷放置電動玩具
              時順便向商家所購買，復據丁○○供明在卷，是
              剩餘之香煙及現金，尚無確切證據足以證明係犯
              罪所得之物，併予敘明。
    四、新版之新臺幣現已由中央銀行發行，不再委託臺灣銀行
        發行，依中央銀行法第13條第2項規定為國幣，對於中
        華民國境內之一切支付，具有法償效力，故新版之新臺
        幣一千元紙幣，仍屬於通用紙幣。被告陳金湧於收受時
        即知所收受者為偽造紙幣，並與知情之被告丁○○共同
        向如附表所示之被害人購物，核被告丁○○所為，係犯
        刑法第196條第1項前段之行使偽造通用紙幣罪。被告陳
        金湧與被告丁○○，就上揭犯行，有犯意之聯絡及行為
        之分擔，皆為共同正犯。彼二人先後8次犯行，時間緊
        接，所犯罪名相同，顯係出於概括之犯意為之，為連續
        犯，爰依刑法第56條之規定以一罪論，並加重其刑，扣
        案之偽造壹仟圓紙幣八張（號碼均為ＣＮ027396ＸＢ）
        ，應依刑法第200條規定沒收之。
    五、原審對丁○○部分予以論罪科刑，固非無見，惟查被告
        丁○○與陳金湧為共同正犯且為連續犯，原審於判決理
        由亦載明：「被告陳金湧與被告丁○○，就上揭犯行，
        有犯意之聯絡及行為之分擔，皆為共同正犯」、「二人
        先後8次犯行，時間緊接，所犯罪名相同，顯係出於概
        括之犯意為之，為連續犯」，惟判決主文卻漏未載明共
        犯及連續犯，至主文與理由不符，自有未洽，被告上訴
        意旨，否認犯罪，空言指摘原判決此部分不當，固無可
        取，但原判決既有前述可議之處，此部分即屬無可維持
        ，應由本院撤銷改判，爰審酌被告丁○○之犯罪動機、
        手段、知識程度、對金融秩序之危害、對被害人等所受
        之損害及犯罪後態度等一切情狀，量處有期徒刑參年貳
        月。偽造之新臺幣紙鈔（面額壹仟圓）捌張均依法宣告
        沒收。
貳、駁回部分（即戊○○部分）：
    一、訊據上訴人即被告戊○○矢口否認有上開犯行，辯稱：
        伊當天在家整理泡沫紅茶店收起來的東西並未外出，且
        整天都在家裏和一名叫「陳萬傳」的朋友喝酒，其兄張
        文改亦有在場，並未交付上開偽鈔予陳金湧等語。
    二、惟查被告戊○○因積欠被告陳金湧九千餘元，而以偽造
        之一千元偽鈔八張交付陳金湧抵償部分債務之事實，業
        據被告陳金湧於警訊時供稱：「一千元之假鈔是我的，
        是我用來換取真鈔的」、「假鈔是我朋友戊○○給我的
        」、「因戊○○有欠我錢，總共拿八張一千元假鈔給我
        」、「我知道戊○○給我的一千元是假鈔」、「因為戊○○欠我錢，所以才拿八張一千元之假鈔還我一千元的
        真鈔（一比八）」、「戊○○於90年2月4日14時在嘉義
        縣中埔鄉○○路嘉祿保齡球館旁拿給我的」（詳警卷第
        1頁至第3頁），並於偵查中供稱：「偽鈔是戊○○拿八
        張給我抵債用的」、他（指戊○○）拿給我時，我不知
        道是偽鈔，後來他跟我說是偽鈔，我要還給他，他不要
        ，他說抵一千元債務就好，隨便我怎麼樣處理」、（詳
        偵卷第12頁），原審審理中供稱：「偽鈔是戊○○給我
        的，他是在90年2月4日拿給我的，他欠我九千多元，他
        拿八張一千元偽鈔給我抵一千元，他交給我幾分鐘後稱
        ：該八千元偽鈔是要抵一千元，當時我已經拿到手了，
        我要交還給他，但他不收」、「我們曾是工作夥伴，這
        筆錢（指欠款）是我們共同經營泡沬紅茶店之房租費，
        是押租金所積欠之九千多元」（詳原審卷第105頁），
        於本院上訴審時復稱：「千元假鈔是戊○○拿給我的」
        、「戊○○說要還我錢，給我八張偽鈔抵一千元」、「
        我那天把那些假鈔都用光了」、「偽鈔是戊○○在嘉祿
        保齡球館旁給我的」（詳上訴卷第125頁至第127頁）。
        扣案之壹仟圓紙鈔八張，經送臺灣銀行嘉義分行轉送中
        央銀行發行局鑑定，認該批新版壹仟元偽鈔均以彩色噴
        墨方式仿印；無隱藏字及凹版印紋凸效果；紙質與真鈔
        不同，水印以壓凸方式仿製；安全線以金屬線夾於兩張
        紙間，再將正面紙張切割鏤空露出金屬線段（含面額數
        字）仿造，無折光變色效果，左下角之「1000」面額數
        字以手工塗填亮光漆仿印，沒有折光變色反應等語，確
        屬偽鈔之事實，有中央銀行90年6月6日（90）台央發字
        第030031727號函附卷可稽（附於原審卷第25頁)，並有
        扣押書一紙、贓物認領保管單八紙及扣有偽造之壹仟圓
        紙幣（號碼均為ＣＮ027396ＸＢ）八張可資佐證，戊○○亦坦承與陳金湧共同經營紅茶店，則陳金湧與被告戊○○既屬工作夥伴，又無仇怨，其自警訊、偵查、原審
        及本院上訴審之供述均相符，自可信為真實，則戊○○
        交付八張偽鈔給陳金湧之事實，已甚明確。
    三、被告雖否認上情並辯稱：90年2月4日未與被告陳金湧見
        面，當日整天在家中整理泡沬紅茶店收起來後的東西，
        有證人即其妻子、父母、兒女、大哥及朋友「陳萬傳」
        可證，惟證人即被告戊○○所指之大哥張文改經檢察官
        隔離訊問，證稱：「當天約中午時，與戊○○去嘉義縣
        中埔鄉南寮找木材，還有伊姊姊及朋友林萬傳至下午時
        即回家，林萬傳有坐一下並吃晚飯，約晚上6、7點就走
        了等語（詳偵卷第24頁），顯與戊○○所辯係整日均在
        家中或那幾天均未去別的地方云云，前後不符且互相矛
        盾，足徵張文改上開證言係迴護被告戊○○之詞，不足
        採信，益證被告戊○○所辯不實。至被告戊○○於原審
        另請求訊問證人蔡龍、程效文、江朝宏等人，惟查此三
        人被告戊○○於偵查中均未提及在場，顯係事後意圖串
        飾，核無傳喚必要，附此敘明。
    四、最高法院發回意旨以：陳金湧行使千元偽鈔向不知情之
        商家詐購檳榔或香煙1、2包以換回真鈔，依卷附扣押書
        所載，陳金湧與丁○○被警查獲時，共扣押七星牌香煙
        39包、峰牌香煙3包及現金一萬二千七百四十五元，扣
        除被害人等出具認領保管單領回之七星牌11包、峰牌香
        煙1包、贓款七千三百五十元外，尚剩七星牌香煙28包
        、峰牌香煙2包、現金五千三百九十五元，此等香煙是
        否同屬行使偽鈔所詐得之財物一節，理由詳如前述。
    五、按刑法第196條第2項之行使偽造之通用紙幣罪，須以『
        收受後』方知為偽造之通用紙幣而仍行使者而言。查被
        告陳金湧於審理中已明確供稱：戊○○交付之八張一千
        元紙鈔係偽鈔，並以八千元偽鈔抵債一千元，已如前述
        ，足證被告戊○○將上開八張一千元偽造紙鈔交付被告
        陳金湧時即當場告知被告陳金湧所交付係偽造紙鈔。被
        告陳金湧得知悉後乃予收受，並持以購物。是被告陳金
        湧於『收受時』，即知被告戊○○所交付之一千元紙鈔
        八張係偽造，而非『收受後』方知，是其所為係犯刑法
        第196條第1項之交付偽造之通用紙幣罪，並非同條第2
        項之行使偽造之通用紙幣罪。
    六、新版之新臺幣現已由中央銀行發行，不再委託臺灣銀行
        發行，依中央銀行法第13條第2項規定為國幣，對於中
        華民國境內之一切支付，具有法償效力，故新版之新臺
        幣一千元紙幣，仍屬於通用紙幣。查被告戊○○將上開
        偽造紙幣交付被告陳金湧，係犯刑法第196第1項後段之
        意圖供行使之用而交付於人罪。被告戊○○前因違反麻
        醉藥品管理條例案件，經臺灣士林地方法院判處有期徒
        刑五年六月，嗣經最高法院判決上訴駁回確定，並於83
        年6月8日假釋付保護管束，至86年11月27日假釋期滿，
        未經撤銷，以已執行論，有臺灣高等法院被告全國前案
        紀錄表附卷可稽，其受有期徒刑之執行完畢，五年以內
        再犯有期徒刑以上之罪，為累犯，依法加重其刑。扣案
        之偽造壹仟圓紙幣八張（號碼均為ＣＮ027396ＸＢ），
        應依刑法第200條規定沒收之。
    七、原審審理結果，認被告戊○○之罪證明確，適用刑法第
        196條第1項、第200條、第47條，罰金罰鍰提高標準條
        例第1條前段，並審酌被告戊○○因欠被告陳金湧債務
        ，竟以偽造之紙幣抵債，對金融秩序之危害及對被害人
        等之損害，與犯罪時所受之刺激及渠等品行、生活狀況
        、智識程度及犯罪後態度等一切情狀，量處有期徒刑三
        年六月，並將偽造壹仟圓紙幣八張（號碼均為ＣＮ027
        396ＸＢ），依法宣告沒收，認事用法俱無不合，量刑
        亦稱妥適，被告上訴意旨否認犯罪，指摘原判決此部分
        不當，並無可取，為無理由，應予駁回。
參、據上論斷，應依刑事訴訟法第三六八條、第三六九條第一項
    前段、第三六四條、第二九九條第一項前段，刑法第一九六
    條第一項、第二八條、第五六條、第二○○條，罰金罰鍰提
    高標準條例第一條前段，判決如主文。
本案經檢察官林炎昇到庭執行職務
中    華    民    國    94    年     9    月     29     日
　                刑事第五庭  審判長法　官 楊 明 章
                                    法　官 吳 森 豐
                                    法　官 戴 勝 利
以上正本證明與原本無異。
如不服本判決，應於收受本判決後十日內向本院提出上訴書狀。
其未敘述上訴理由者並得於提起上訴後十日內向本院補提理由書
狀（均須按他造當事人之人數附繕本）「切勿逕送上級法院」。
　　　　　　　　　　　　　　　　　　書記官 李 珍 鳳
中    華    民    國     94   年     9    月     30     日
附錄：本判決論罪科刑法條：
刑法第196條：行使偽造、變造之通用貨幣、紙幣、銀行券，或
             意圖供行使之用而收集或交付於人者，處三年以
             上十年以下有期徒刑，得併科五千元以下罰金。
             收受後方知為偽造、變造之通用貨幣、紙幣、銀
             行券而仍行使，或意圖供行使之用而交付於人者
             ，處五百元以下罰金。
             第一項之未遂犯罰之。
附表：
┌────┬───────────────┬───────┬──────┐
│被害人  │地                        點  │時         間 │購 買 物 品 │
├────┼───────────────┼───────┼──────┤
│甲○○  │雲林縣北港鎮○○路與光明路口  │九十年二月五日│五十元之檳榔│
│        │（阿蕊檳榔攤）                │下午二時三十分│            │
├────┼───────────────┼───────┼──────┤
│癸○○  │嘉義縣朴子市○○路○段        │九十年二月五日│七星牌香菸二│
│        │（阿順檳榔攤）                │下午三時      │包          │
├────┼───────────────┼───────┼──────┤
│己○○○│嘉義縣朴子市○○路與海通路口  │九十年二月五日│七星牌香菸二│
│        │（鹽菜檳榔攤）                │下午三時三十分│包          │
├────┼───────────────┼───────┼──────┤
│壬○○  │嘉義縣朴子市○○○路一一九號  │九十年二月五日│七星牌香菸二│
│        │（我家檳榔攤）                │下午四時      │包          │
├────┼───────────────┼───────┼──────┤
│子○○  │嘉義縣朴子市竹村里台十九線旁  │九十年二月五日│七星牌香菸二│
│        │（大老二檳榔攤）              │下午四時      │包          │
├────┼───────────────┼───────┼──────┤
│丙○○○│嘉義縣朴子市竹村里一─四七號  │九十年二月五日│七星牌香菸二│
│        │（二六八檳榔攤）              │下午四時      │包          │
├────┼───────────────┼───────┼──────┤
│辛○○  │嘉義縣朴子市竹村里十四─五十號│九十年二月五日│峰牌香菸一包│
│        │（阿峰檳榔攤）                │下午四時十分許│            │
├────┼───────────────┼───────┼──────┤
│乙○○  │嘉義縣朴子市德家里四五號      │九十年二月五日│七星牌香菸二│
│        │（阿西檳榔攤）                │下午四時三十分│包          │
└────┴───────────────┴───────┴──────┘
